【裁判字號】    98,婚,288
【裁判日期】    981215
【裁判案由】    離婚
【裁判全文】
臺灣臺南地方法院民事判決               98年度婚字第288號
原      告  乙○○
被      告  甲○○
上列當事人間請求離婚事件，經本院於民國98年12月1日言詞辯
論終結，判決如下：
    主      文
准原告與被告離婚。
訴訟費用新臺幣伍仟貳佰元由被告負擔。
    事實及理由
一、本件被告未於言詞辯論期日到場，核無民事訴訟法第386 條
    所列各款情形，爰依原告之聲請，由其一造辯論而為判決。
二、本件原告起訴主張：
  (一)原告乙○○（男，民國○○年○月○日生，身分證統一編號：Ｚ0
    00000000號）與被告甲○○（女，民國○○年○月○○日生，中
    國大陸地區人民）於98年1月12日在中國福建省福州市公證
    結婚，婚後原告替被告辦理來臺手續，但未辦理結婚登記，
    兩造未育有子女，目前婚姻關係存續中。
  (二)兩造婚後，被告於98年3月30日來臺，原告於98年3月31日晚
    上七、八點到高雄小港機場接被告返家，被告只在原告家中
    停留兩、三個小時即趁原告睡覺時偷偷跑出去，原告於隔天
    即98年4月1日發現被告不見了，原告等了三天被告還是沒有
    回家，原告就於98年4月7日向入出國及移民署服務事務大隊
    臺南專勤隊報案請求協尋被告。被告離家後未曾打電話與原
    告聯絡，但原告有主動打電話到被告大陸娘家，被告娘家人
    親人也沒告訴原告什麼，僅說被告過來臺灣只是要賺錢而已
    。被告於98年4月15日在桃園國際機場要通關時被發現，桃
    園移民署有打電話通知原告，但原告沒有到，移民署在隔天
    又再打電話通知原告被告已經返回大陸。被告返回大陸後，
    約打了十次電話給被告，被告都沒有接，都是要其父母親接
    電話，被告沒有說是否要回臺灣，原告也不想要被告在來臺
    灣，因為被告只是為了要到臺灣賺錢，並沒有意願與原告做
    夫妻，是兩造間顯然存有難以維持婚姻之重大事由存在，爰
    依民法第1052條第2項規定，請求判決與被告離婚等情。
三、被告未於言詞辯論期日到場，亦未提出書狀作任何聲明或陳
    述。
四、得心證之理由：
  (一)按結婚或兩願離婚之方式及其他要件，依行為地之規定。判
    決離婚之事由，依臺灣地區之法律。夫妻之一方為臺灣地區
    人民，一方為大陸地區人民者，其結婚或離婚之效力，依臺
    灣地區之法律。臺灣地區與大陸地區人民關係條例第52條第
    1項、第2項及第53條定有明文，是縱兩造雖未辦理結婚登記
    ，亦無阻於婚姻關係之成立，合先敘明。
  (二)經查，原告主張其為臺灣地區人民，被告為中國福建省人民
    ，於98年1月12日在中國福建省福州市公證結婚，婚後原告
    替被告辦理來臺手續，但未辦理結婚登記，兩造未育有子女
    ，目前婚姻關係存續中之事實，業據原告提出戶籍謄本、公
    證書、結婚證公證書、財團法人海峽交流基金會證明書等在
    卷足稽，核屬相符，堪信為真正。因之，依上開規定，兩造
    間判決離婚之事由，應依臺灣地區之法律。
  (三)次按夫妻之一方，有民法第1052條第1項10款以外之重大事
    由，難以維持婚姻者，夫妻一方得請求離婚。但其事由應由
    夫妻一方負責者，僅他方得請求離婚，民法第1052條第2項
    定有明文。次按民法第1052條第2項規定，有同條第一項以
    外之重大事由，難以維持婚姻者，夫妻之一方得請求離婚。
    是否有難以維持婚姻之重大事由，判斷標準為婚姻是否已生
    破綻而無回復之希望，此不可由原告已喪失維持婚姻意欲之
    主觀面加以認定，而應依客觀的標準，即難以維持婚姻之事
    實，是否已達於倘處於同一境況，任何人均將喪失維持婚姻
    希望之程度以決之（參照最高法院87年度臺上字第1304號判
    決）。又民法第1052條第2項所稱「有前項以外之重大事由
    ，難以維持婚姻者」，係抽象的、概括的離婚事由，此乃緣
    於民國74年修正民法親屬編時，為因應實際需要，參酌各國
    立法例，導入破綻主義思想所增設。但其事由應由夫妻一方
    負責者，僅他方得請求離婚，是其所採者為消極破綻主義精
    神，而非積極破綻主義。關於「難以維持婚姻之重大事由」
    ，其判斷之標準為婚姻是否已生破綻而無回復之希望。而婚
    姻是否已生破綻無回復之希望，則應依客觀之標準，即難以
    維持婚姻之事實，是否已達於倘處於同一境況，任何人均將
    喪失維持婚姻意欲之程度而定。至於同條項但書所規定「難
    以維持婚姻之重大事由應由夫妻之一方負責者，僅他方得請
    求離婚」，乃因如肯定有責配偶之離婚請求，無異承認恣意
    離婚，破壞婚姻秩序，且有背於道義，尤其違反自己清白（
    clean hands)  之法理，有欠公允，同時亦與國民之法感情
    及倫理觀念不合，因而採消極破綻主義。倘該重大事由，夫
    妻雙方均須負責時，應比較衡量雙方之有責程度，僅責任較
    輕之一方得向責任較重之他方請求離婚，如有責程度相同時
    ，雙方均得請求離婚，始屬公允，是責任較重之一方應不得
    向責任較輕之之他方請求離婚（參照最高法院94年度臺上字
    第115號判決）。
  (四)次查，原告主張被告在98年3月31日入境當天晚上即離家出
    走，之後被告聯絡過程中，被告都沒有回臺履行同居等情，
    業舉證人即原告妹妹陳金秀到庭證稱：「兩造結婚後，證人
    是否有與兩造同住？沒有，我只有見過被告一次面，時間我
    不記得，但是是被告入境臺灣的那天，原告去機場接被告回
    原告家時，我在原告家等，被告回原告家時，我有看到被告
    一次面，此外我就沒有再看到被告了。」「（問：被告是否
    在98年3月31日入境回到原告家當天晚上就離家出走？）是
    ，因為在被告入境的當天晚上已經是半夜，原告打電話給我
    ，原告說被告已經離家出走，原告要求我協助找被告，我就
    打電話去被告的大陸娘家，我問被告為何來臺灣後又立刻離
    家出走，接電話的人是被告父親，被告父親說他不管被告的
    事情，還說被告已經到臺灣，就是你們的事情了。」「（問
    ：之後尋找被告的情形？）我們不知道被告去何處，被告之
    後有打電話給原告說他要去嘉義找他表妹，被告不肯說他表
    妹的地址，所以我們根本無法找被告之表妹詢問，我們也不
    知道被告是否真的有去嘉義。」「（問：被告是否除了打一
    次電話以外，都沒有返家與原告同居？）是。」「（問：被
    告在98年4月15日離開臺灣回去大陸，是否知情？）我們都
    不知情，直到移民署通知我們，我們才知道這件事情。」「
    （問；是否有去申報失蹤人口？）沒有，但我們有去派出所
    通報被告已經離家出走。」等語（見本院98年12月1日言詞
    辯論筆錄），核與原告主張之事實相符。再經本院依職權調
    閱被告之入出境，查明被告自98年4月15日出境後，迄今均
    未再入境臺灣，自堪信原告主張上開事實為真正。亦經本院
    依職權向內政部入出國及移民署調閱被告出入境資料，內政
    部入出國及移民署函覆稱：「經查何女士未管制出境，渠於
    98年4月15日出境後並未再次申請入境。」等語，有內政部
    入出國及移民部入出國及移民署98年5月6日移署出停泰字第
    0980067735號函及所附被告入出國日期證明書、申請入境相
    關資料在卷可參，足認被告依其自由意願在98年4月15日返
    回大陸後，迄今均未再自行申請入境臺灣，而原告因無法聯
    絡被告，亦未為被告申請入境臺灣。查兩造婚後，被告於98
    年3月31日入境來臺當天晚上即離家出走，未曾實際共同生
    活，婚姻已有嚴重破綻，已如前所認，依該婚姻乃一男一女
    之兩性結合，以組織家庭，共同生活為目的，而本件兩造間
    因被告上開之事由，不僅就被告主觀婚姻維持之意願有所薄
    弱，夫妻關係就該兩造客觀上應存之基本生活及相互扶持、
    誠摯相愛之對待義務，早已創傷殆盡，客觀上亦已因上情而
    足以破壞該婚姻共同生活而達於難以繼續維持婚姻之重大事
    由，從而衡以該事由之發生係基於被告一方所致之，是揆諸
    上揭法條規定，原告據以訴請判決離婚，依法即無不合，應
    予准許。
五、本件訴訟費用應由被告負擔。經查，原告支出第一審訴訟費
    用（裁判費）3,000元，登報費用2,200元，應由被告負擔，
    爰確定如主文第二項所示。
六、據上論結，本件原告之訴為有理由，依民事訴訟法第385條
    第1項前段、第78條、第87條第1項，判決如主文。
中    華    民    國    98    年    12    月    15    日
                  家事法庭    法  官  鄭  彩  鳳
上正本係照原本作成。
如對本判決上訴，須於收受判決正本送達後20日內向本院提出上
訴狀，並繳納上訴費及附具繕本。
中    華    民    國    98    年    12    月    15    日
                              書記官  黃  心  怡


司法院資訊處製作；財團法人民間司法改革基金會備份。
